【裁判字號】    96,訴,542
【裁判日期】    981030
【裁判案由】    分割共有物
【裁判全文】
臺灣屏東地方法院民事判決               96年度訴字第542號
原      告  甲○○
                        弄2號.
兼訴訟代理人乙○○
被      告  申○○
            午○○
            巳○○
            卯○○
                        樓
            丙○○
            未○○
            辰○○
            丑○○
            寅○○
            戊○○
            辛○○
            庚○○
            壬○○
            癸○○
            子○○
            丁○○
上列一人
訴訟代理人  酉○○    住同上
上列當事人間分割共有物事件，本院於民國98年10月22日言詞辯
論終結，判決如下：
    主    文
被告戊○○、辛○○、癸○○、庚○○、壬○○應就其等被繼承
人己○○○公同共有坐落屏東縣恆春鎮○○○段二０一地號土地
及同段二０一之二地號土地，應有部分均為八分之一辦理繼承登
記。
原告乙○○與被告共有坐落屏東縣恆春鎮○○○段二０一地號土
地土地，地目旱，面積四千五百七十四平方公尺，依下列方法分
割：如附圖一所示編號000-0000部分面積五百七十二平方公尺之
土地分歸原告乙○○取得；編號000-0000部分面積一千一百四十
四平方公尺之土地分歸被告丁○○取得，編號000-0000部分面積
一千一百一十五平方公尺之土地分歸被告丙○○取得，編號000-
0000部分面積二百八十五平方公尺之土地分歸被告午○○、巳○○、卯○○按應有部分各三分之一共有，編號000-0000部分面積
二百八十六平方公尺之土地分歸被告申○○取得，編號201 部分
面積五百七十二平方公尺之土地分歸被告戊○○、辛○○、癸○○、庚○○、壬○○、未○○、辰○○、子○○、丑○○、寅○○公同共有。
原告甲○○與被告共有坐落屏東縣恆春鎮○○○段二０一之二地
號土地土地，地目旱，面積一萬三千一百七十七平方公尺，依下
列方法分割：如附圖二所示編號201-2 部分面積八百二十四平方
公尺之土地分歸被告申○○取得；編號000-0000部分面積二千八
百五十平方公尺之土地分歸被告丁○○取得，編號000-0000部分
面積二千零九十一平方公尺之土地分歸原告甲○○取得，編號00
0-0000部分面積一千六百四十七平方公尺之土地分歸被告戊○○
、辛○○、癸○○、庚○○、壬○○、未○○、辰○○、丑○○
、寅○○、子○○公同共有，編號000-0000部分面積八百二十四
平方公尺之土地分歸被告午○○、巳○○、卯○○按應有部分各
三分之一共有，編號000-0000部分面積四千九百四十一平方公尺
之土地分歸被告丙○○取得。
坐落屏東縣恆春鎮○○○段二０一地號土地及同段二０一之二地
號土地之訴訟費用均由被告申○○負擔八分之一、被告丙○○負
擔八分之三、被告丁○○負擔、被告午○○、巳○○、卯○○均
各負擔四十八分之一、被告戊○○、辛○○、癸○○、庚○○、
壬○○、未○○、辰○○、丑○○、寅○○、子○○等人連帶負
擔八分之一，其餘部分：其中同段二０一地號土地之訴訟費用被
告丁○○負擔十二分之三，餘由原告乙○○負擔；同段二０一之
二地號土地之訴訟費用由被告丁○○負擔二千零四十八分之四百
四十三，餘由原告甲○○負擔。訴訟費用確定為新臺幣貳萬玖仟
肆佰貳拾陸元，兩造各應負擔金額均如附表三所示金額。
    事實及理由
壹、程序方面：
一、按訴狀送達後，原告不得將原訴變更或追加他訴。但有下列
    各款情形之一者，不在此限：二、請求之基礎事實同一者；
    五、該訴訟標的對於數人必須合一確定時，追加其原非當事
    人之人為當事人者。民事訴訟法第255 條第1 項第2 、5 款
    定有明文。本件兩造所共有坐落屏東縣恆春鎮○○○段201
    地號土地及同段201-2 地號土地，共有人之1 己○○○業已
    於民國95年6 月12日死亡，有其戶籍資料查詢結果可稽，原
    告追加被繼承人己○○○之法定繼承人即被告戊○○、辛○○、癸○○、庚○○、壬○○為被告及請求其等應就被繼承
    人己○○○公同共有坐落屏東縣恆春鎮○○○段201 地號土
    地及同段201-2 地號土地，應有部分為公同共有8 分之1 辦
    理繼承登記後，就系上述2 筆土地併為裁判分割。核其追加
    被告與聲明合於上開法條之規定，自得准許，合先陳明。
二、被告申○○、午○○、巳○○、卯○○、未○○、辰○○、
    丑○○、子○○、寅○○、戊○○、辛○○、癸○○、庚○○、壬○○等人經合法通知均未於詞辯論期日到場，核無民
    事訴訟法第386 條所列各款情形，爰依原告聲請准由其一造
    辯論而為判決。
貳、實體方面：
一、原告起訴主張：坐落屏東縣恆春鎮○○○段201 地號、地目
    旱、面積4,574 平方公尺土地（下稱系爭土地甲）為原告乙○○及被告共有，應有部分如附表一所示；坐落同段201-2
    地號土地，地目旱、面積13,177平方公尺土地（下稱系爭土
    地乙）為原告甲○○與被告共有，應有部分如附表二所示。
    系爭土地甲及系爭土地乙並無因依法令或使用目的不能分割
    之情形，兩造間亦未訂有不分割之契約，然兩造就上述2 筆
    土地之分割方法迄未能獲致協議，乃訴請裁判分割，並定分
    割方法為如屏東縣恆春地政事務所98年5 月6 日屏恆地二字
    第0980001848號函所附分割複丈成果圖即系爭土地甲之分割
    方案如附圖一所示，系爭土地乙之分割方案如附圖二所示。
    其中原告乙○○所共有土地部分現使用面積僅有122 平方公
    尺，同意現況道路的部分分歸其所有；原告甲○○部分則按
    使用現況位置分割，而共有人之一即被繼承人己○○○業已
    死亡，並追加其法定繼承人即被告戊○○、辛○○、癸○○
    、庚○○、壬○○就被繼承人己○○○公同共有系爭土地甲
    及系爭土地乙應有部分為公同共有8 分之1 辦理繼承登記後
    ，就系上述2 筆土地併為裁判分割，為此提起本件訴訟，請
    求准予裁判分割等語，並於本院聲明：如主文所示。
二、被告方面：
  (一)被告丙○○部分：同意分割，道路部分也加入分配，而分割
    位置依照現況使用的位置，只需按應有部分計算面積即可，
    同意定分割方法為如屏東縣恆春地政事務所98年5 月6 日屏
    恆地二字第0980001848號函所附分割複丈成果圖即系爭土地
    甲之分割方案如附圖一所示，系爭土地乙之分割方案如附圖
    二所示，並於本院聲明：同意分割。
  (二)被告丁○○部分：同意分割，同意道路加入分割面積內不用
    留路，分割位置依照現況使用的位置，只需按應有部分計算
    面積即可。並定分割方法為如屏東縣恆春地政事務所98年5
    月6 日屏恆地二字第0980001848號函所附分割複丈成果圖即
    系爭土地甲之分割方案如附圖一所示，系爭土地乙之分割方
    案如附圖二所示。並於本院聲明：同意分割。
  (三)被告申○○、午○○、巳○○、卯○○、未○○、辰○○、
    丑○○、子○○、寅○○、戊○○、辛○○、癸○○、庚○○、壬○○等人均未到場，亦未提出書狀作何聲明或陳述。
三、按共有物之分割，性質上為處分行為，依民法第759 條規定
    ，共有不動產之共有人中有人死亡，於其繼承人未為繼承登
    記前，不得分割共有物，為求訴訟經濟，得合併請求先辦理
    繼承登記，並請求該繼承人於辦理繼承登記後，與其餘共有
    人分割共有之不動產。經查，本件原共有人之1 己○○○業
    已於95年6 月12日死亡，有其戶籍資料查詢結果可稽，追加
    被告戊○○、辛○○、癸○○、庚○○、壬○○為其繼承人
    ，並未就系爭土地甲及系爭土地乙辦理繼承登記，有戶籍謄
    本、除戶謄本、繼承系統表、土地登記謄本在卷可稽（分見
    本院卷一第10至19頁，卷二第20至28頁），則原告請求其等
    辦理繼承登記，並無不合，自應准許。爰判決如主文第1 項
    所示。
四、系爭土地甲及系爭土地乙依法可否分割？如可，又應以何方
    法分割？
  (一)按各共有人，除因物之使用目的不能分割或契約訂有不分割
    之期限者外，得隨時請求分割共有物，民法第823 條第1 項
    定有明文。經查，本件原告主張之事實，有土地登記謄本、
    地籍圖謄本及現場相片等件為證（見本院卷一第8 至18頁、
    第95至96頁），被告丙○○、丁○○均未爭執，其餘被告則
    未到場爭執，應堪信為真實，是依據首揭法律規定，原告訴
    請裁判分割系爭土地甲及系爭土地乙，於法即無不合，應予
    准許。
  (二)次按請求共有物之分割，應由法院依民法第824 條命為適當
    之分配，不受當事人主張之拘束，法院則應參酌當事人之聲
    明、共有物之性質、經濟效用及全體共有人利益等公平決定
    之。經查：系爭土地甲及系爭土地乙間現為2 線道之道路所
    分隔，系爭土地甲自北至南依序原為被告申○○使用種植牧
    草，被告丁○○使用種植荔枝，原告甲○○使用種植橡牙樹
    ，被告丙○○使用種植釋迦，在甲○○與丁○○使用位置中
    間有泥土路面之產業道路；系爭土地乙自北至南依序原為被
    告申○○使用種植牧草，被告丁○○使用種植花生，原告乙○○使用並未種植作物，被告丙○○使用種植釋迦，在乙○○與丁○○使用位置中間有柏油路面之道路，現況均利用中
    間之2 線道道路通行與外聯絡等情，業經本院會同兩造至現
    場履勘明確，並囑託屏東縣恆春地政事務所派員測量，製有
    勘驗筆錄、現場簡圖及土地複丈成果圖，並有原告提出現況
    照片在卷可憑（分見本院卷一第95至102 頁、第132 至135
    頁）。本院審酌前述系爭土地甲及系爭土地乙之利用價值可
    以充分發揮並土地經濟利益，及兩造共有人應有部分比例面
    積，分割後之整體形狀、對外通行需求，暨公平原則並各自
    所陳意願，再參酌附表一及附表二之應有部分比例等一切情
    狀，認系爭土地甲採用附圖一，系爭土地乙採用附圖二之分
    割方法為最符合多數共有人之利益。爰定系爭土地甲及系爭
    土地乙之分割方法分別如附圖一及附圖二並判決主文第2 至
    3 所示。
  (三)又按農業發展條例第3 條第11款所定之耕地訴請裁判分割，
    如果耕地分割後之宗數未超過共有人之人數，法院可否判決
    就該地面積少於0.25公頃之部分，由共有人維持共有關係供
    作通行道路？就文義解釋而言，農業發展條例第16條第1 項
    但書第4 款既謂「得」分割為單獨所有，而非「應」分割為
    單獨所有，解釋上自不能排除法院就共有物之某部分酌定維
    持共有關係之分割方案，況裁判分割共有物事件，本質上為
    形成之訴，法院應依衡平法理，審酌公共利益及共有人之利
    益或部分共有人仍願維持其共有關係時，得就共有物之一部
    維持共有（最高法院90年度台上字第1378號判決、民法物權
    篇修正草案第824 條之1 第3 項參照），且共有人另以法律
    行為創設新的共有關係，與分割共有物之目的無違，是法院
    自無不許部分維持共有關係之理，臺灣高等法院暨所屬法院
    95年12月13日之法律座談會意見可供參酌。故附圖一所示編
    號000-0000部分及附圖0000-0000所示編號分割後共有人繼
    續維持共有，參酌上述意見自得准許，附此敘明。
  (四)又因屏東縣恆春地政事務所測繪之附圖一及附圖二之複丈成
    果圖中，因計算面積是依據該地政機關原所保管之地籍原圖
    所計算得出之面積，登記面積則是依據登記簿所登記之面積
    計算得出，兩者面積大多不相同，而系爭土地甲及系爭土地
    乙上述二者所示面積雖不一致，但可依據登記面積辦理分割
    等情，有屏東縣恆春地政事務所98年7 月31日屏恆地二字第
    0980003146號函在卷可稽（見本院卷二第19頁），故本件主
    文所示分割之面積是依據登記面積而為，實際取得面積則應
    參照附表一及附表二所示實際分得面積。又因系爭土地甲因
    地籍圖計算面積比登記面積多56平方公尺，故該筆土地之共
    有人實際分得面積均多於登記面積；系爭土地乙因地籍圖計
    算面積比登記面積少55平方公尺，故該筆土地之共有人實際
    所分得面積均少於登記面積，然此係因地籍圖計算面積與登
    記面積不一致之緣故所致，故無共有人間互以金錢找補之問
    題，附此敘明。
五、本件事證已臻明確，兩造其餘攻擊防禦及舉證，經核與本件
    判決結果無影響，爰不加以一一論擬，附此敘明。
六、又本院於為終局判決時，得依職權併為訴訟費用之確定，本
    院審酌兩造支出之土地測量規費，於未定分割方法前，均屬
    於訴訟程度必要支出之費用，依法自應算入訴訟費用負擔之
    一部分，由各共有人按比例負擔之，本件訴訟費用包括第一
    審裁判費新臺幣（下同）18,226元由原告預納，土地測量規
    費11,200元，由被告丁○○預納，共計29,426元，乃依職權
    確定各應給付之比例及金額如主文第3 項及附表三所示。
據上論結，原告之訴為有理由，依民事訴訟法第385 條第1 項前
段、第80條之1 、第85條第1 項、第2 項，判決如主文。
中    華    民    國    98    年    10    月    30    日
                  民事第一庭    法  官  潘快
  ┌────────────────────────────┐
  │  附 表一：土地坐落：屏東縣恆春鎮○○○段201 地號土     │
  │         地（面積：4,574 平方公尺）單位：平方公尺       │
  │  按：附圖一所示分割成果圖，因地籍圖計算面積比登記面積多│
  │  56平方公尺，故實際分得面積是根據「計算面積」而說明。  │
  ├────────┬──────┬─────┬──────┤
  │共有人          │應繼分      │可分配面積│實際分得面積│
  │                │            │          │            │
  ├────────┼──────┼─────┼──────┤
  │申○○          │16分之1     │286       │290         │
  ├────────┼──────┼─────┼──────┤
  │午○○          │48分之1     │95        │96.7        │
  ├────────┼──────┼─────┼──────┤
  │巳○○          │48分之1     │95        │96.7        │
  ├────────┼──────┼─────┼──────┤
  │卯○○          │48分之1     │95        │96.6        │
  ├────────┼──────┼─────┼──────┤
  │丙○○          │8分之3      │1715      │1736        │
  ├────────┼──────┼─────┼──────┤
  │未○○、辰○○、│8分之1      │572       │579         │
  │丑○○、寅○○、│            │          │            │
  │己○○○之繼承人│            │          │            │
  │、子○○公同共有│            │          │            │
  ├────────┼──────┼─────┼──────┤
  │丁○○          │12分之3     │1144      │1158        │
  ├────────┼──────┼─────┼──────┤
  │乙○○（原告）  │24分之3     │572       │579         │
  ├────────┼──────┼─────┼──────┤
  │          小計  │            │4574      │4630        │
  ├────────┴──────┴─────┴──────┤
  │己○○○之繼承人：戊○○、辛○○、癸○○、庚○○、壬○○│
  └────────────────────────────┘
  ┌─────────────────────────────┐
  │  附 表二：土地坐落：屏東縣恆春鎮○○○段201 之2 地號土   │
  │          地（面積：13,177平方公尺）、單位：平方公尺按：附│
  │圖二所示分割成果圖，因地籍圖計算面積比登記面積少55 平 方公│
  │尺，故實際分得面積是根據「計算面積」而說明。              │
  ├────────┬──────┬──────┬──────┤
  │共有人          │應有部分    │可分配面積  │實際分得面積│
  ├────────┼──────┼──────┼──────┤
  │申○○          │16分之1     │824         │821         │
  ├────────┼──────┼──────┼──────┤
  │午○○          │48分之1     │275         │273.7       │
  ├────────┼──────┼──────┼──────┤
  │巳○○          │48分之1     │275         │273.7       │
  ├────────┼──────┼──────┼──────┤
  │卯○○          │48分之1     │274         │273.6       │
  ├────────┼──────┼──────┼──────┤
  │丙○○          │8分之3      │4941        │4920        │
  ├────────┼──────┼──────┼──────┤
  │未○○、辰○○、│8分之1      │1647        │1640        │
  │丑○○、寅○○、│            │            │            │
  │己○○○之繼承人│            │            │            │
  │、子○○公同共有│            │            │            │
  ├────────┼──────┼──────┼──────┤
  │丁○○          │2048分之443 │2850        │2838        │
  ├────────┼──────┼──────┼──────┤
  │甲○○（原告）  │2048分之325 │2091        │2082        │
  ├────────┼──────┼──────┼──────┤
  │          小計  │            │13177       │13122       │
  ├────────┴──────┴──────┴──────┤
  │己○○○之繼承人：戊○○、辛○○、癸○○、庚○○、壬○○  │
  └─────────────────────────────┘
  ┌─────────────────────────────┐
  │ 附表三：訴訟費用共有人各自負擔金額：單位：新臺幣元       │
  ├────────┬───────┬─────┬──────┤
  │共有人          │應給付原告2 人│應給付被告│備註        │
  │                │之金額        │丁○○金額│應負擔金額  │
  ├────────┼───────┼─────┼──────┤
  │申○○          │1139          │ 700      │1839        │
  ├────────┼───────┼─────┼──────┤
  │午○○          │380           │233       │613         │
  ├────────┼───────┼─────┼──────┤
  │巳○○          │380           │233       │613         │
  ├────────┼───────┼─────┼──────┤
  │卯○○          │380           │233       │613         │
  ├────────┼───────┼─────┼──────┤
  │丙○○          │6835          │4200      │11035       │
  ├────────┼───────┼─────┼──────┤
  │未○○、辰○○、│連帶給付2278  │連帶給付  │連帶負擔3678│
  │丑○○、寅○○、│              │1400      │            │
  │戊○○、辛○○、│              │          │            │
  │庚○○、壬○○、│              │          │            │
  │癸○○、子○○  │              │          │            │
  ├────────┼───────┼─────┼──────┤
  │丁○○          │4149          │          │2934        │
  ├────────┼───────┼─────┼──────┤
  │乙○○ （原告） │              │361       │871         │
  ├────────┼───────┼─────┼──────┤
  │甲○○（原告）  │              │1319      │3615        │
  ├────────┴───────┴─────┴──────┤
  │本件訴訟費用：第一審裁判費18,226元由原告預納，土地測量規  │
  │費11,200元，由被告丁○○預納，共計29,426元。              │
  └─────────────────────────────┘
正本係照原本作成。
如不服本判決，應於收受送達後二十日內向本院提出上訴書狀，
其未表明上訴理由者，應於提出上訴後二十日內向本院補提理由
書狀（均須按他造當事人之人數附繕本）
                                書記官  黃麗燕
中    華    民    國    98    年    10    月    30    日


司法院資訊處製作；財團法人民間司法改革基金會備份。
